【裁判字號】    97,訴,3237
【裁判日期】    980223
【裁判案由】    返還土地
【裁判全文】
臺灣臺中地方法院民事判決              97年度訴字第3237號
原      告  甲○○
被      告  乙○○
訴訟代理人  丙○○
上列當事人間請求返還土地事件，本院判決如下：
    主  文
原告之訴及假執行之聲請均駁回。
訴訟費用由原告負擔。
    事實及理由
一、按原告之訴依其所訴之事實，在法律上顯無理由者，法院得
    不經言詞辯論，逕以判決駁回之。民事訴訟法第249條第2項
    定有明文。
二、原告起訴主張：
  (一)坐落台中市○○段165地號土地（下稱系爭土地）上之建物
    為張氏之祖宅，該建物於民國（下同）52年就已建造，係由
    原告之父（張森永）、被告長兄（張阿正）及被告三人共同
    出資興建，而當時房屋及土地所有權皆以被告長兄（即原告
    伯父張阿正）名義登記，直至82年此部份之土地才登記為兄
    弟三人（即張阿正、張森永、被告）共同持有，各自擁有持
    分1/3，嗣該165地號土地分歸原告單獨所有。
  (二)按所有人對於無權占有或侵奪其所有物者，得請求返還之，
    對於妨害其所有權者，得請求除去之。民法第767條定有明
    文。今系爭土地已經分割為原告所有，但系爭土地上之建物
    仍在被告占有使用中，被告屬無權占用系爭土地，爰依法提
    起本訴，請求被告拆屋還地。
並聲明：求為判決：
  (一)被告應將坐落台中市○○段165地號土地，如起訴狀附圖所
    示，面積為128平方公尺土地上之地上物拆除，並將土地交
    還予原告。
  (二)訴訟費用由被告負擔。
  (三)原告願供擔保，請准宣告假執行。
三、按民法第828條第2項規定，除法律或契約另有規定外，公同
    共有物之處分，及其他之權利行使，應得公同共有人全體之
    同意。又公同共有，民法既無準用同法第821條規定之明文
    ，則該法條之規定，於公同共有自不適用（最高法院85年度
    台上字第326號裁判參照）；又按公同共有物之處分及其他
    之權利行使，應得公同共有人全體之同意，民法第828條第2
    項定有明文，故公同共有物被侵害時，須由共有人全體或得
    共有人全體之同意起訴，其當事人適格始無欠缺，並無同法
    第821條規定之適用。另按當事人適格為訴權存在之要件，
    且屬法院應依職權調查之事項。又以公同共有之財產為訴訟
    標的之訴訟，依民法第828條第2項規定，應得公同共有人全
    體之同意始得為之。若無事實上無法得全體公同共有人同意
    之除外情形，而未得全體公同共有人同意逕行起訴者，自難
    謂其當事人適格要件無欠缺（最高法院88年度台上字第1486
    號裁判參照）。經查，本件系爭土地上之地上物為被告長兄
    即原告伯父張阿正、原告之父張森永及被告三人共同出資興
    建，故該系爭地上物之所有權即為原始起造人張阿正、張森
    永及被告三人所共有，此為兩造所不爭執。又張阿正、張森
    永二人均已去世，張阿正繼承人分別為王素珠、張財明、張
    蕙蘭、張蔭、張碧潭五人；張森永繼承人分別為原告、江秀
    滿、張足匡、張足米四人等情，業據原告提出戶籍謄本在卷
    可憑，且系爭地上物亦未辦理保存登記，則系爭地上物依法
    仍屬張阿正、張森永之全體繼承人及被告所公同共有，依據
    前揭說明，原告請求被告拆除地上物、返還土地，均應由公
    同共有人全體起訴或得公同共有人全體之同意，茲原告並未
    舉證證明其他共有人等已同意提起本件訴訟，復未以全體公
    同共有人名義起訴，其當事人適格自屬欠缺。
四、次按所有人對於無權占有或侵奪其所有物者，得請求返還之
    ，對於妨害其所有權者，得請求除去之。民法第767條前段
    定有明文。查系爭土地早於96年9月18日出售於第三人周英
    典，並已辦畢所有權移轉登記，此有土地登記謄本足證，是
    原告已非系爭土地所有權人，則原告主張依民法第767條規
    定，請求被告拆除系爭土地之地上物，並將系爭土地返還原
    告，即顯無理由。
五、綜上，本件原告之訴欠缺權利保護要件，應認本件原告之訴
    在法律上顯無理由，爰不經言詞辯論，逕以判決駁回其訴及
    其假執行之聲請。
六、據上結論，原告之訴為無理由，依民事訴訟法第249條第2項
    、第78條，判決如主文。
中    華    民    國    98    年    2     月    23    日
                  民事第二庭    法  官  周靜秀
正本係照原本作成。
如不服本判決，應於送達後20日內向本院提出上訴狀。
中    華    民    國    98    年    2     月    23    日
                                書記官


司法院資訊處製作；財團法人民間司法改革基金會備份。
